臺灣嘉義地方法院民事判決
110年度朴簡字第237號
原      告  蔡宗霖  
訴訟代理人  陳奕璇律師
被      告  蔡文堅  
上列當事人間請求拆屋還地等事件，本院於民國111年5月19日言
詞辯論終結，判決如下：
    主      文
一、被告應將坐落嘉義縣○○鎮○○段0000地號土地上如附圖即嘉義
    縣朴子地政事務所民國111年3月16日土地複丈成果圖所示編
    號A部分、面積23.44平方公尺之RC磚造樓房拆除，並將該占
    用部分土地返還予原告及全體共有人。
二、被告應給付原告新臺幣586元，及自民國110年11月20日起至
    清償日止，按年息5％計算之利息，暨被告應自民國110年11
    月9日起至返還第1項土地之日止，按月給付原告新臺幣68元
    。
三、原告其餘之訴駁回。　　
四、訴訟費用由被告負擔。
五、本判決第1、2項得假執行。但被告如分別以新臺幣138,600
    元、新臺幣586元為原告預供擔保，得分別免為第1、2項假
    執行。
六、原告其餘假執行之聲請駁回。    
    事實及理由
一、按訴狀送達後，原告不得將原訴變更或追加他訴，但請求之
    基礎事實同一，且擴張或減縮應受判決事項之聲明者，不在
    此限，不變更訴訟標的，而補充或更正事實上或法律上之陳
    述者，非為訴之變更或追加，民事訴訟法第255條第1項第2
    、3款及第256條定有明文。查原告起訴時，原訴之聲明為：
    ㈠被告應將建築在嘉義縣○○鎮○○段0000地號土地上如民事起
    訴狀附圖所示之建物拆除，並將坐落之土地返還予原告及其
    他共有人。㈡被告應給付原告新臺幣（下同）4,320元，及自
    起訴狀繕本送達翌日起至清償日止，按年息5％計算之利息。
    ㈢被告應自起訴時起至返還如聲明第一項所示土地之日止，
    按月給付原告72元（見本院卷第5頁）。嗣於民國111年3月2
    9日出具民事更正聲明狀，更正訴之聲明為：㈠被告應將坐落
    嘉義縣○○鎮○○段0000地號土地上如嘉義縣朴子地政事務所11
    1年3月16日土地複丈成果圖（下稱附圖）所示編號A部分、
    面積23.44平方公尺之RC磚造樓房拆除，並將土地返還原告
    及全體共有人。㈡被告應給付原告5,114元，及自起訴狀繕本
    送達翌日起至清償日止，按年息5％計算之利息，暨自原告起
    訴時起至交還第一項土地之日止，按月給付原告85元（見本
    院卷第203頁）。原告上開訴之聲明變更，或係更正事實上
    之陳述，或係請求基礎事實同一及擴張應受判決事項之聲明
    ，均合於前揭規定，應予准許。
二、原告主張：兩造為坐落嘉義縣○○鎮○○段0000地號土地（下稱
    系爭土地）之共有人，被告未經全體共有人之同意，私自占
    用如附圖所示編號A位置，並建造面積23.44平方公尺之未辦
    保存登記RC磚造樓房（現場無門牌，下稱系爭建物）使用，
    無權占有共有土地，原告作為共有人之一，訴請被告拆除其
    無權占有之系爭建物，並將占用之土地返還原告及全體共有
    人。被告無權占有系爭土地，係無法律上原因而受有相當於
    租金之利益，致原告受有無法使用部分系爭土地之損害，併
    請求被告給付原告於起訴前5年相當租金之不當得利，系爭
    建物位於嘉義縣布袋鎮布袋漁港附近，且位於主要街道旁，
    鄰近布袋鎮農會、便利商店7-11布袋門市、興中市場、布袋
    鎮公所，周遭生活機能發達，且鄰近西部濱海快速道路交流
    道，交通機能尚佳，故原告以系爭土地申報地價年息10％計
    算相當於租金之不當得利，請求被告給付原告起訴前5年相
    當於租金之不當得利合計為5,114元（計算式：1,680元×23.
    44平方公尺×10％×5年×原告持分60/231＝5,114元，元以下四
    捨五入），及被告自起訴時起至返還其無權占有土地之日止
    ，按月應給付原告相當租金之不當得利85元（計算式：1,68
    0元×23.44平方公尺×10％×12月×原告持分60/231＝85元，元以
    下四捨五入）。為此，爰依民法第767條第1項、第818條、
    第821條及第179條之規定，提起本件訴訟。並聲明：㈠被告
    應將系爭土地上如附圖所示編號A部分、面積23.44平方公尺
    之RC磚造樓房拆除，並將土地返還原告及全體共有人。㈡被
    告應給付原告5,114元，及自起訴狀繕本送達翌日起至清償
    日止，按年息5％計算之利息，暨自起訴時起至交還第1項土
    地之日止，按月給付原告85元。㈢願供擔保，請准宣告假執
    行。
三、被告則以：系爭土地是我父親留給我的，原告只有一點點土
    地，系爭建物之門牌號碼為嘉義縣○○鎮○○路00○0號，歷年房
    屋稅均由我繳納等語，資為抗辯。並答辯聲明：原告之訴駁
    回。
四、得心證之理由：
  ㈠按所有人對於無權占有者，得請求返還之；對於妨害其所有
    權者，得請求除去之，民法第767條第1項定有明文。復按房
    屋之拆除，為事實上之處分行為，未經辦理所有權第一次登
    記之建物，僅所有人或有事實上處分權之人，方有拆除之權
    限（最高法院95年度台上字第98號判決意旨參照）。而以無
    權占有為原因，請求返還土地者，占有人對土地所有權存在
    之事實無爭執，而僅以非無權占有為抗辯者，土地所有權人
    對其土地被無權占有之事實無舉證責任，占有人自應就其取
    得占有係有正當權源之事實證明之（最高法院97年度台上字
    第1101號、85年度台上字笫1120號判決意旨參照）。
　㈡原告主張其為系爭土地之共有人，應有部分為231分之60，被
    告所有系爭建物占用系爭土地如附圖所示編號A部分面積23.
    44平方公尺等情，業據其提出地籍圖謄本、土地登記第二類
    謄本、土地所有權狀影本、GOOGLE街景圖、房屋稅課稅明細
    表、系爭建物之GOOGLE鄰近景點地圖為證（見本院卷第9至2
    9頁），並經本院於110年12月17日會同嘉義縣朴子地政事務
    所地政人員履勘現場並囑託勘測屬實，有本院勘驗筆錄、原
    告陳報之現場照片及嘉義縣朴子地政事務所111年3月16日朴
    地測字第1110001891號函附如附圖之土地複丈成果圖在卷可
    參（見本院卷第69至70、169、191至193頁），此部分主張
    ，堪信為實在。又系爭建物曾有門牌號碼嘉義縣○○鎮○○路00
    ○0號，此為兩造所不爭（本院卷第69頁），系爭建物起造人
    為訴外人蔡教額，其於71年間就系爭建物申請房屋稅籍設立
    登記，並於101年5月28日因繼承原因異動為被繼承人即被告
    ，此有嘉義縣財政稅務局111年1月6日嘉縣財稅房字第11100
    00046號函附房屋平面圖、房屋繼承稅籍名義變更資料申報
    書、繼承系統表、戶籍謄本、民事聲請狀（聲請拋棄繼承）
    、本院100年11月8日嘉院貴家立100繼字第1068號函、遺產
    稅免稅證明書等資料可證（見本院卷第101至135頁）。而被
    告亦自陳其係系爭建物房屋稅之納稅義務人，提出111年房
    屋繳款書為證（見本院卷第237頁），足認被告已取得系爭
    建物之事實上處分權，依前揭舉證責任之分配原則，自應由
    被告就系爭建物占有系爭土地之正當權源負舉證責任。
　㈢次按所有人對於無權占有或侵奪其所有物者，得請求返還之
    ；對於妨害其所有權者，得請求除去之，有妨害其所有權之
    虞者，得請求防止之，民法第767條定有明文；次按各共有
    人對於第三人，得就共有物之全部為本於所有權之請求。但
    回復共有物之請求，僅得為共有人全體之利益為之，民法第
    821條亦有明定。各共有人按其應有部分，對於共有物之全
    部雖有使用收益之權。惟共有人對共有物之特定部分使用收
    益，仍須徵得他共有人全體之同意，非謂共有人得對共有物
    之全部或任何一部有自由使用收益之權利。如共有人不顧他
    共有人之利益，而就共有物之全部或一部任意使用收益，即
    屬侵害他共有人之權利（最高法院62年台上字第1803號判例
    意旨參照），於此情形，共有人得就共有物全部，而為所有
    權之請求。查，系爭土地為原告與被告所共有，被告雖以前
    詞置辯，惟就系爭建物占用土地之特定部分，並未提出證據
    證明訴外人蔡教額興建系爭建物時，或被告本人嗣後已徵得
    全體共有人之同意，則系爭建物占用土地之特定部分使用，
    即侵害被告及其他共有人共有土地之所有權。被告既未就附
    圖所示編號A部分之建物有何占用系爭土地之合法使用權源
    舉證以實其說，自應認無權占用系爭土地，從而，原告本於
    所有權作用，依民法第767條及第821條規定，請求被告拆除
    上開建物並返還占用部分之土地予原告及全體共有人，自屬
    有據，應予准許。
  ㈣按無法律上之原因而受利益，致他人受損害者，應返還其利
    益，民法第179條前段定有明文。又請求返還之範圍，應以
    對方所受之利益為度，而無權占有他人土地，可獲得相當於
    租金之利益，為社會通常之觀念。按城市地方房屋之租金，
    以不超過土地及其建築物申報總價年息百分之10為限，土地
    法第97條第1項定有明文；前開規定，於租用基地建築房屋
    均準用之，土地法第105條亦有明文。依此計收租金之規定
    ，於不當得利損害賠償事件雖非當然一體適用，然未嘗不可
    據為計算賠償之標準。所謂年息百分之10為限，乃指基地租
    金之最高限額而言，並非必須照申報價額年息百分之10計算
    ，且尚須斟酌基地之位置，工商業繁榮之程度、使用人利用
    基地之經濟價值、所受利益等情事，以為決定（最高法院46
    年台上字第855號、68年台上字第307號判決意旨參照）。經
    查，系爭土地109年1月之申報地價為每平方公尺1,680元，
    有系爭土地地價第一類謄本為憑（見本院卷第179頁）。本
    院審酌系爭土地附近為布袋漁港，臨入船路，鄰近布袋嘉應
    廟，嘉義區農漁會、便利商店、漁市，周遭生活機能良好，
    且鄰近西部濱海快速道路交流道及布新橋，交通機能尚佳，
    此有Google地圖及本院勘驗筆錄在卷可佐（見本院卷第29、
    69頁），認本件相當於租金之不當得利之計算，以土地申報
    地價年息8％計算，應屬適當。又原告係於110年2月19日始以
    贈與為登記原因取得系爭土地權利範圍231分之60所有權，
    有土地登記第一類謄本、土地登記公務用謄本及異動索引在
    卷可稽（見本院卷第77至79頁、第141至159頁），依此計算
    ，原告得請求回溯自原告取得系爭土地所有權之日至起訴時
    前一日（110年11月8日）止（共計8.6月）相當於租金之不
    當得利，應為586元（計算式：申報地價1,680元×占用面積2
    3.44平方公尺×年息8％÷12月×8.6月×原告持分60/231＝586元
    ，元以下四捨五入），及自起訴時即110年11月9日起至返還
    系爭土地之日止，每月相當於租金之不當得利金額為68元（
    計算式：申報地價1,680元×占用面積23.44平方公尺×年息8％
    ÷12月×原告持分60/231＝68元，元以下四捨五入）。準此，
    原告請求被告給付586元，及自110年11月9日起至返還土地
    之日止，按月給付原告相當於租金之不當得利68元，均應准
    許。逾此範圍之不當得利損害金之請求，則屬無據，不應准
    許。　
五、綜上所述，原告依民法第767條第1項及第821條規定，請求
    被告應將坐落系爭土地上如附圖所示編號A部分面積23.44平
    方公尺之RC磚造樓房建物拆除，並將前開占用土地返還予原
    告及全體共有人，及依民法第179條規定，請求被告應給付5
    86元，及自起訴狀繕本送達翌日即110年11月20日起至清償
    日止按年息5％計算之利息，暨自起訴時之110年11月9日起至
    返還前開占用土地之日止，按月給付原告68元，為有理由，
    應予准許。逾此部分之請求，為無理由，應予駁回。
六、本件原告勝訴部分，係就民事訴訟法第427條訴訟適用簡易
    程序所為被告敗訴之判決，依同法第389條第1項第3款規定
    ，應依職權宣告假執行。並依民事訴訟法第392條第2項規定
    ，依聲請宣告被告得預供擔保免為假執行。原告雖陳明願供
    擔保請准宣告假執行，然此僅為促請法院注意之性質，爰不
    另為准駁之諭知。至原告敗訴部分，其假執行之聲請亦失所
    附麗，應併予駁回。
七、本件事證已臻明確，兩造其餘攻擊防禦方法，核與判決結果
    不生影響，爰不逐一論述，附此敘明。
八、訴訟費用負擔之依據：民事訴訟法第79條。本院審酌本件原
    告敗訴部分係相當於租金之不當得利之請求，認應由被告負
    擔全部訴訟費用。
中　　華　　民　　國　　111 　年　　6 　　月　　9 　　日
                  臺灣嘉義地方法院朴子簡易庭
                                  法　官　羅紫庭
以上正本係照原本作成。
如對本判決上訴，須於判決送達後20日內向本庭（嘉義市文化路
308之1號）提出上訴狀（均須按他造當事人之人數附繕本）。如
委任律師提起上訴者，應一併繳納上訴審裁判費。
中　　華　　民　　國　　111 　年　　6 　　月　　9 　　日
                                  書記官  江柏翰
附圖：嘉義縣朴子地政事務所民國111年3月16日土地複丈成果圖